臺灣桃園地方法院刑事判決　　　　　　　　　　　　八十七年度訴字第一五一號
　　公　訴　人　臺灣桃園地方法院檢察署檢察官
　　被　　　告　甲○○
　　　　　　　　壬○○
　　右　二　人
　　共　　　同
　　選任辯護人　巨克安律師
右列被告因違反山坡地保育利用條例，經檢察官提起公訴（八十七年度偵字第一六四
四二號、第一六四四三號），本院判決如左：
    主  文
甲○○共同違反在公有山坡地內，不得擅自墾殖之規定，處有期徒刑玖月。
壬○○共同違反在公有山坡地內，不得擅自墾殖之規定，處有期徒刑捌月。
    事  實
一、甲○○前曾於民國八十四年至八十六年間，因違反山坡地保育利用條例案件，經
    本院於九十年一月十一日以八十八年度訴字第八九一號判決處有期徒刑十月，經
    甲○○提起上訴後，由臺灣高等法院於九十年八月三十一日以九十年度上訴字第
    一０九四號判決上訴駁回，緩刑五年確定。雖不構成累犯，惟仍與壬○○二人基
    於犯意聯絡，明知桃園縣蘆竹鄉○○○段草子崎小段地號四一二—九、四一二—
    一０、四一二—一一、四一二—一二、四一二—一三、四一二—一四、四一二—
    一五、四一二—一六、四一二—一七、四一二—一八、四一二—一九、四一二—
    二０、四一三、四一三—一、四一三—二、四一三—三、四一三—四、四一三—
    五等地號間之國有土地（如附圖藍色區域部分）及地號二二五、四一二—四上之
    國有溝地（如附圖紅色區域部分），且均屬山坡地保育利用條例所稱之山坡地，
    竟未徵得該國有土地管理機關之同意，趁臺灣省政府農林廳水土保持局進行外社
    （五）農路改善工程之路基墊高工程，獲邀參與提供土石之機，擅自從八十七年
    九月底起，共同出資雇用不知情之工人賴增鎮及不詳姓名之人數人，將前開國有
    山坡地附圖藍色部分面積０‧０四九公頃部分占用並墾殖成平台駁坎且鋪設柏油
    ，同時將墾殖附圖藍色部分之土石，堆置於附圖紅色部分之溝地，面積達０‧０
    一五四公頃。嗣於八十七年十月十九日為桃園縣政府農業局發現後行文制止不從
    ，而查知上情。
二、案經桃園縣政府移送臺灣桃園地方法院檢察署檢察官偵查起訴。
    理  由
一、訊據被告壬○○、甲○○固均自承曾於上開時地僱工在前開山坡地上開墾等情不
    諱，惟均矢口否認涉有前開犯行，被告甲○○辯稱：渠等並未侵占到國有土地，
    複丈成果圖上紅色部分雖是國有溝地，係因剷土時因自然力所致土石覆蓋，渠等
    有回復原狀之意；而藍色部分則是已壞之既成道路，因而才加以鋪設柏油云云；
    被告壬○○則辯以：渠等並未挖到國有土地，僅有土石因自然力覆蓋，而石頭平
    台係為做水土保持云云。經查：
 （一）如附圖所示之紅色、藍色部分之土地，分別係屬國有溝地、國有道，且均係
       屬林口特定區都市計畫保護區且經行政院公告之山坡地一節，為被告所自承
       ，且有桃園縣蘆竹地政事務所八十七年十一月十一日（八七）蘆地二字第七
       七五０號函附之如附表所示土地複丈成果圖乙份在卷可憑（八十七年度偵字
       第一六四四二號卷第一一六頁至第一一頁），堪信為真實。
 （二）上開國有土地，於未經所有權人同意下，被告甲○○、壬○○即擅自僱工進
       行開墾、占用一節，業據被告二人自承確有僱工開挖，並有土石流至國有溝
       地內等語屬實，核與證人賴增鎮於檢察官偵訊時證稱：係被告甲○○僱其堆
       置擋土牆土石平台等語相符，且有證人即桃園縣政府農業局水土保持課技士
       戊○○於檢察官偵訊時證稱：依據地政機關提供之平面圖資料及現場地形，
       確實有山澗，由此判斷有竊佔國土之事實等語（八十七年度偵字第一六四四
       二號卷第六十頁參照）相符，此外，尚有挖土機租用估價單一紙及現場照片
       共二十九紙在卷可憑（八十七年度偵字第一六四四三號卷一０七頁至第一一
       五頁參照），堪信為真實。被告二人雖均辯稱並非故意占有國有土地云云。
       惟查：被告二人於施工過程中，所占用、開墾之國有土地面積總計高達０‧
       ０六四四公頃（即六百四十四平方公尺），以其規模之大，顯非施工誤差等
       技術原因所致，而被告為進行施工本即應考量施工所導致之落土不得占用國
       有土地，是其未加以考量防止，即任土石流落國有溝地內，顯已妨害、排除
       原所有權人土地之行使權能。是被告二人前開所辯，顯均係事後卸責之詞，
       不足採信。
    綜上所述，被告二人事證明確，犯行均洵堪認定，應均予依法論科。
二、核被告甲○○、壬○○二人於公有山坡地內擅自墾殖及占用之行為，各係犯山坡
    地保育利用條例第三十四條第一項之罪。而山坡地保育利用條例第三十四條第一
    項之罪，本即含有竊佔罪之本質，是刑法第三百二十條第二項、第一項竊佔罪之
    特別規定，依特別法優於普通法之法律競合關係，應適用山坡地保育利用條例規
    定論處，公訴人認依刑法第三百二十條第二項竊佔罪處斷，尚有未洽，惟起訴事
    實相同，爰依刑事訴訟法第三百條規定，變更此部起訴法條。次被告等占用如附
    圖藍色區域所示之國有土地上墾殖，其占用之低度行為復為開墾之高度行為所吸
    收，不另論罪。又被告等於附圖藍色部分土地上墾殖、同時將土石堆置附圖紅色
    部分土地而占用之行為，依一般社會健全觀念，在時間差距上，各係難以強行分
    割，在刑法評價上，係視為數個舉動之接續施行，合為包括之一行為予以評價，
    屬接續犯，均應論以情節較重之墾殖單純一罪。再被告甲○○、壬○○間對於上
    開犯行，具有犯意聯絡及行為分擔，均為共同正犯。至公訴意旨雖認乙○○、己○○、庚○○及丙○○等人與被告二人共犯前罪，惟查證人乙○○、己○○、庚○○及丙○○等人於偵訊及本院調查時均陳稱：僅授權被告二人從事合法造路等
    語，且被告二人亦附和之，是既乏證據足資證明證人乙○○、己○○、庚○○及
    丙○○與被告二人有何犯意聯絡及行為分擔，即難認證人乙○○、己○○、庚○○及丙○○等人係共同正犯，附此敘明。又被告等僱用不知情之工人為前揭犯行
    ，為間接正犯。爰審酌被告等雖係為先行墊高地基便於造路之動機、目的，惟於
    無視國有土地所有權人、管理權人同意下，即先行進行大規模之整地，侵害非輕
    ，且被告甲○○前亦有如事實欄所示之論罪科刑情形，此有前開判決乙份附卷可
    稽，惟其等事後已將前開土地以堆砌天然式石牆、固定上方土石後，施以植生、
    植樹作業，完成改正作業，此有桃園縣政府八十九年五月九日八九府農保字第八
    八四六五號函，且經本院於九十年五月二十一日勘驗現場屬實，製有勘驗筆錄可
    稽等一切情狀，各量處如主文所示之刑。至被告開墾所用之工作物、器具並未扣
    案，且無證據證明為何物，或尚且存在，爰不另為沒收之諭知。
三、公訴意旨另略以被告甲○○、壬○○及乙○○、己○○、庚○○與丙○○等四人
    於前開公有土地及桃園縣蘆竹鄉○○○段草子崎小段地號四一二之五四、五三、
    五二、五一、五十、四七、四八、四六、四五、四一、四十、三九、三八、三六
    、三五、三四、三三、三二、三一、三十、二九、二八、二七、二六、二五、二
    四、二三二二、二一、二十、十九、十八、十七、十六、十五、十四、十三、十
    一、十、九、八、七、六及地號四一三之五、四、三、二、一、０如附表所示之
    丁○○等人所有山坡地上，未擬定水土保持計畫書即擅自開墾，導致前開土地造
    成土石裸露、滑動等水土流失，並危及林憲章等人住家安全致生水土流失，因認
    被告二人另與乙○○、己○○、庚○○、丙○○等人尚共犯山坡地保育利用條例
    第三十五條第三項前段及水土保持法第三十二條第一項後段之罪嫌。按犯罪事實
    應依證據認定之，無證據不得推定其犯罪事實，又不能證明被告犯罪者，應諭知
    無罪之判決，刑事訴訟法第一百五十四條、第三百零一條第一項分別定有明文。
    又認定被告有罪之事實，應憑證據，如未能發現相當之證據，或證據不足以證明
    ，自不能以推測或擬制之方法以之為裁判基礎；且認定事實所憑之證據，其為訴
    訟上之證明，須達於通常一般之人均不致有所懷疑而得確信者，始得據為有罪之
    認定，倘其證明尚未達到此一程度，而有合理懷疑存在時，尚難為有罪之認定基
    礎；茍積極之證據不足以為被告事實之認定，即應為被告有利之認定，更不必有
    何有利之證據，此有最高法院四十年台上字八六號、七十六年台上字四九八六號
    判例足資參照。再按山坡地保育利用條例第三十五條第三項之罪，係以違反該條
    例第三十五條第一項第一款之規定，未先擬具水土保持計畫，或水土保持計畫未
    經核定而擅自實施，或未依核定實施水土保持計畫實施，致生水土流失、毀損水
    土保持處理與維護設施或釀成災害者為其成立要件，為實害犯，以發生水土流失
    或毀損水土保持之處理與維護設施或釀成災害之結果為必要。而相同行為水土保
    持法第三十三條第三項亦有處罰規定，即違反水土保持法第三十三條第一項第二
    款違反該法第十二條至第十四條之規定之一，未先擬具水土保持計畫或未依核定
    計劃實施水土保持之處理與維護，或違反該法第二十三條規定，未在規定期限內
    改正或實施仍不合水土保持技術規範者，致生水土流失、毀損水土保持處理與維
    護設施者為其成立要件，亦為實害犯，亦以發生水土流失或毀損水土保持之處理
    與維護設施之結果為必要。經查，本件公訴人認被告二人涉有上開犯行，無非係
    以證人王幸隆、辛○○、郭令俊、戊○○之證述及附卷照片五十七張為主要論據
    。而被告甲○○、壬○○二人則均以：當初開挖係因收受鄉公所之公文才動工將
    路基先行墊高，且當時係以挖上面土填下面溝的方式動工，以避免水土流失，而
    林萬枝住家淹水並非其工程所致，林憲章住處與其施工地點距離約三、四百公尺
    ，與本件工程無關，另本件已有水土保持計畫書，且按照該水土保持計畫書動工
    等語置辯。經查：
  （一）本件被告二人所先進行之墊高工程，係屬於外社（五）農路改善工程中之先
        行工程，且被告二人於動工前已先經由相關單位人員會勘，並支會公文後，
        始動工一節，業據被告二人自警訊至本院調查時均堅稱歷歷，核與證人即臺
        灣省農林廳水保局第一工程所所長王幸隆及技士郭令俊於檢察官偵訊時均證
        稱：當初該路線本即已申請核備，而因會經過壬○○的土地，經費又不足，
        才會要求壬○○、甲○○先行將土地墊高，並且於會勘時即告知應墊高部分
        等語相符（八十七年度偵字第一六四四二號卷第一０一頁、第九十六頁背面
        參照），並有蘆竹鄉公所八十七年八月二十五日蘆鄉建字第八七一一七九二
        號函、八十七年八月五日蘆竹鄉公所及水土保持工程局第一工程所辛○○、
        郭令俊等人至現場會勘所做成之紀錄各乙份在卷可憑（八十七年度偵字第一
        六四四二號卷第四頁、第十八頁參照），堪信被告二人辯稱所進行之墊高工
        程係屬於外社（五）農路改善工程計畫中之一部分等語，係屬真實。又外社
        （五）農路改善工程計畫，係已有水土保持計畫書，並係依據臺灣省水土保
        持局工務處理要點暨有關規定辦理，經由行政院農業委員會水土保持局第一
        工程所具有水土保持技師資格之技士盧廷治審核，並由所有核定，而工程預
        算內所附之工程計畫說明書及水土保持計畫書均在審核及核定範圍內一節，
        則有外社（五）農路改善工程計畫說明書暨所附水土保持計畫書乙份扣案可
        證及行政院農業委員會水土保持局第一工程所九十一年四月十七日水保一壹
        字第０九一一九一六００九號函一紙附於本院卷可稽，足認被告二人所進行
        之工程，係已屬曾擬具水土保持計畫並經核定實施者。公訴人認被告二人所
        欲進行之工程，係屬未經擬具水土保持計畫書者，即與上開相關事證相左。
  （二）又查：證人即桃園縣政府農業局水土保持課技士戊○○於檢察官偵訊及本院
        九十年三月三十日調查時雖證稱：本件沒有申請核准亦無水土保持計畫即大
        面積之濫墾，顯有違法，且會勘現場時，有二位住戶比鄰開挖之基地，上方
        之土石裸露高過下方之住戶，已造成公共危險，且該地所堆置之土石很鬆軟
        ，極易產生災變，嚴重可造成土石流，並已有當地住戶陳情稱水土已流失，
        水土即將淹至住處，池塘也有沖刷下來之淤泥（八十七年度偵字第一六四四
        二號卷第五十九頁、第六十頁參照）等語；且證人即居住該處之林萬居於檢
        察官偵訊時亦證稱：於本件遭查獲前四、五年，即將土地及房屋均賣給壬○○，而最近下雨時，隔壁會淹水等語（八十七年度偵字第一六四四二號卷第
        二一四頁參照）；另證人即居住在該處附近之林憲章則於檢察官偵訊時證稱
        ：「（問：下雨時有無影響？）目前沒有，但土會流入水溝內，下面林萬居
        家會淹水。」等語，因而公訴人認被告二人之開墾行為，已致生水土流失。
        惟查：證人林萬居既已將在被告等開挖土地旁之房屋、土地均出賣予被告
        ，則其於檢察官偵訊時所稱最近下雨時，會淹水之陳述，究係指何處會淹水
        ，已足起疑；再者證人林萬居於本院九十年五月二十一日至現場勘驗時，另
        證稱：自其居住該處起，每逢颱風天即會有排水不良而淹水，並非被告開始
        施工才淹水，被告施工對其住處及田地均無影響等語（本院該日訊問筆錄參
        照），足認證人林萬居於檢察官偵訊時所述下雨會淹水之狀態實與被告二人
        之行為並無關；證人林憲章則於本院九十年五月二十一日至現場勘驗時證
        稱：「（問：被告二人開始施工後，對你居住有無影響？）沒有，我的住處
        一直都沒有淹過水，只有在我住處下縣政府剛施工完成的水溝裡，若遇大雨
        會有泥沙淤積。但是在被告二人未施工時，若遇大雨泥土也是會崩下。目前
        被告二人應農業局要求完成補強改善工程，已不會有泥沙淤積。」等語，是
        認證人林憲章於檢察官偵訊時證稱土會流入水溝內等情節，亦與被告二人之
        施工行為無涉；而證人林憲章、林萬居既均陳稱並非因被告等之行為致生
        水土流失，則證人戊○○前開證稱民眾陳情，即尚非有據；另證人辛○○
        於本院調查時亦證稱：當時被告等所開挖之面積雖超出預估範圍，惟尚未有
        嚴重之水土流失情形，亦即沒有挖土處崩山、填土處崩塌情形等語（本院該
        日訊問筆錄參照），另依現場勘驗時所攝照片所示，雖被告施工地點之泥土
        表面均無植被，惟充其量僅能證明有生公共危險之虞，尚無法依卷附照片即
        認已有何水土流失暨土石崩落之情形，此有卷附照片在卷可憑（八十七年度
        偵字第一六四四二號卷第四十八頁下、第四十九頁、第二十四頁至第三十三
        頁、第一０七頁至第一一五頁），足認被告二人之開墾行為，尚無致生水土
        流失之實害結果。
    此外，復已查無其他積極證據足認被告二人有應擬具水土保持計畫而未擬具，致
    生水土流失之行為，本應就此部分為被告二人無罪判決之諭知，惟公訴人認此與
    前開論科之部分為想像競合犯之裁判上一罪關係，故不另為無罪之諭知，附此敘
    明。
據上論斷，應依刑事訴訟法第二百九十九條第一項前段、第三百條，山坡地保育利用
條例第三十四條第一項，刑法第十一條、第二十八條，罰金罰鍰提高標準條例第一條
前段，判決如主文。
本案經檢察官洪景明到庭執行職務
中      華      民      國    九十一    年      八      月     十二     日
                                臺灣桃園地方法院刑事第六庭
                                    審判長法  官  周 政 達
                                          法  官  潘 進 順
                                          法  官  簡 婉 倫
右正本證明與原本無異。
如不服本判決，應於判決送達後十日內，向本院提出上訴狀。
                                          書記官  王 泰 元
中      華      民      國    九十一    年      八      月     十二     日
附論罪科刑依據之法條：
山坡地保育利用條例第三十四條第一項
違反第十條規定者，處六月以上五年以下有期徒刑，得併科新台幣六十萬元以下罰金
附  圖：
